【裁判字號】    98,民專上易,1
【裁判日期】    980430
【裁判案由】    侵害專利權有關財產權爭議
【裁判全文】
智慧財產法院民事判決
                                   98年度民專上易字第1號
上  訴  人  甲○○
訴訟代理人  龔維智律師
複 代 理人  藺超群律師
被 上 訴人  張昇隆即張記麻辣火鍋專賣店
上列當事人間請求侵害專利權有關財產權爭議事件，上訴人對於
中華民國97年11月28日臺灣新竹地方法院96年度智字第4 號第一
審民事判決提起上訴，本院於98年4 月23日言詞辯論終結，判決
如下：
    主  文
上訴駁回。
第二審訴訟費用由上訴人負擔。
    事  實
壹、程序方面：
    按於第二審為訴之變更、追加或提起反訴，非經他造同意，
    不得為之；但擴張或減縮應受判決事項之聲明者，不在此限
    ，民事訴訟法第446 條第1 項、第255 條第1 項第3 款定有
    明文。本件上訴人於起訴聲明請求：(一)被上訴人應給付上訴
    人新臺幣（下同）60萬元，及自起訴狀繕本送達被上訴人翌
    日起至清償日止，按週年利率5%計算之利息。(二)被上訴人於
    上訴人所有系爭專利(一)、(二)之專利權存續期間內，不得製造
    、販賣、使用或為上述目的而進口侵害系爭專利權之物品。
    (三)被上訴人應將其所使用侵害系爭專利之物品銷燬。(四)訴訟
    費用由被上訴人負擔。(五)上訴人願供擔保，請准宣告假執行
    。然於上訴減縮聲明請求為：(一)原判決廢棄。(二)被上訴人應
    給付上訴人60萬元，及自起訴狀繕本送達翌日起至清償日止
    ，按週年利率5%計算之利息。(三)被上訴人於上訴人所有系爭
    專利(一)、(二)之專利權存續期間內，不得製造、販賣、使用或
    為上述目的而進口侵害系爭專利權之物品。(四)被上訴人應將
    其所使用侵害系爭專利之物品銷燬。(五)第一、二審訴訟費用
    由被上訴人負擔。依前揭規定，上訴人所為之減縮上訴聲明
    ，應予准許。
貳、實體方面：
一、上訴人主張：
  (一)上訴人係新式樣專利第D115648 號「鼎鍋(一)」及第D115649
    號「鼎鍋(二)」（以下簡稱系爭專利(一)、(二)）之專利權人，專
    利期間均自民國96年3 月1 日起至107 年3 月2 日止。上訴
    人於96年3 月間，在網路上查知被上訴人擅自以營利之目的
    而使用及販賣侵害系爭專利(一)、(二)之鼎鍋，並以每個22,000
    元出售，該鼎鍋經上訴人送交專利鑑定機構中國機械工程學
    會鑑定後，該鑑定意見認為被上訴人所使用及販售之鼎鍋，
    依視覺設計整體比對結果，無論主要或次要部位，都明顯近
    似於系爭專利(一)、(二)對應之部位，且查無其他例外者可形成
    視覺差異而藉以區別，故以一般消費者之直覺觀察上，將極
    不易分辨兩者，而致易於造成誤認及混淆，故鑑定結果認為
    被上訴人之鼎鍋落入系爭專利(一)、(二)之專利權範圍內，即構
    成侵害。被上訴人於其店內使用之鼎鍋，以桌數20桌計算，
    約需有40個鼎鍋，若以每個鼎鍋22,000元計算，則其所得利
    益為88萬元。經上訴人發函請求被上訴人停止侵權行為並洽
    談商譽損害賠償事宜，詎被上訴人均置之不理。上訴人爰依
    專利法第129 條準用同法第84條第1 項、第3 項及第85條第
    3 項規定，僅就其中60萬元之損害賠償為請求。爰聲明請求
    ：(一)被上訴人應給付上訴人60萬元，及自起訴狀繕本送達被
    上訴人翌日起至清償日止，按週年利率5%計算之利息。(二)被
    上訴人於上訴人所有系爭專利(一)、(二)之專利權存續期間內，
    不得製造、販賣、使用或為上述目的而進口侵害系爭專利權
    之物品。(三)被上訴人應將其所使用侵害系爭專利之物品銷燬
    。(四)訴訟費用由被上訴人負擔。(五)上訴人願供擔保，請准宣
    告假執行。
  (二)原審為上訴人敗訴之判決，上訴人據此提起上訴，並主張被
    上訴人所提出之出貨單及合約書係私文書，上訴人否認其真
    正，依民事訴訟法第357 條規定，應由被上訴人舉證證明其
    為真正。且該合約書所載賣方「大名行」之負責人為郭秋芳
    ，惟該合約書末所載之代表人卻係乙○○，兩者並非相同，
    則是否有此商號不無疑義，復以被上訴人與「大名行」之交
    易並未開立統一發票，可能係事後偽造買賣合約。爰上訴聲
    明：(一)原判決廢棄。(二)被上訴人應給付上訴人60萬元，及自
    起訴狀繕本送達翌日起至清償日止，按週年利率5%計算之利
    息。(三)被上訴人於上訴人所有系爭專利(一)、(二)之專利權存續
    期間內，不得製造、販賣、使用或為上述目的而進口侵害系
    爭專利權之物品。(四)被上訴人應將其所使用侵害系爭專利之
    物品銷燬。(五)第一、二審訴訟費用由被上訴人負擔。
二、被上訴人則以：上訴人提出系爭專利(一)、(二)之申請前，系爭
    專利已公開使用並為公眾所知悉，顯不符合專利法第110 條
    第1 項第1 款、第2 款規定之申請要件，應由專利專責機關
    依同法第128 條規定，撤銷其新式樣專利權。被上訴人提起
    舉發乃考量專利制度係授予申請人專有排他之專利權，以鼓
    勵公開發明，使公眾能利用該發明之制度，對於申請專利前
    已公開而能為公眾得知之發明，並無授予專利之必要，且被
    上訴人已掌握證據證明系爭專利(一)、(二)不符合申請要件新穎
    性之規定而應屬無效，非為干擾訴訟之進行而影響上訴人權
    益，自具有正當性。被上訴人於店內所使用及販賣予上訴人
    之鼎鍋，均係被上訴人於94年9 月8 日向訴外人「大名行」
    所購買，且被上訴人當時共向其購買50個鼎鍋，於店面使用
    27個，倉庫存放20個，另販賣予上訴人、放置於被上訴人所
    雇請之設計師處及放置於被上訴人量作桌子之商家各1 個，
    惟上開鼎鍋與上訴人所有之鼎鍋並不相同，是被上訴人並未
    侵害上訴人之專利權。上訴人請求本件損害賠償，即屬無據
    ，資為抗辯。並答辯聲明：(一)駁回上訴人之上訴。(二)第一、
    二審訴訟費用由上訴人負擔。
三、兩造不爭執之事實：
  (一)上訴人係新式樣專利第D115648 號「鼎鍋(一)」及第D115649
    號「鼎鍋(二)」之專利權人，專利期間均自96年3 月1 日起至
    107 年3 月2 日止。
  (二)上訴人於96年3 月間，經由網路資訊知悉被上訴人有販賣鼎
    鍋，而以22,000元之價格向被上訴人購買鼎鍋1 個。
四、經查，本件上訴人就如附圖所示之鼎鍋擁有新型專利權，此
    有專利證書二紙在卷可稽，而被上訴人並不否認確曾以22,0
    00元價格出售鼎鍋一只予上訴人，此部分事實復有統一發票
    影本附卷可考，均堪認為真正。而依上訴人向被上訴人所購
    買之上開鼎鍋結構外觀，與上訴人所有之系爭新型專利結構
    相較，兩者均具有半球狀鍋身、凸塊、鍋腳、提把等特徵，
    此部分事實有上訴人送請中國機械工程學會鑑定所附之照片
    及取材自被上訴人網站廣告圖片等資料可供參照，是有關被
    上訴人所使用之鼎鍋物品與上訴人所有之系爭新型專利兩者
    互為比對，被上訴人使用之系爭鼎鍋是否涉及侵害上訴人系
    爭專利，確實不無深入討論之餘地。惟因本件被上訴人主張
    其所使用之系爭鼎鍋，早在上訴人申請系爭專利前即有使用
    之事實，亦即，系爭新型專利於申請前早有公開使用之事實
    ，且為公眾所知悉，上訴人自不應取得系爭新型專利等語，
    是本件於判斷被上訴人所使用之系爭鼎鍋是否落入上訴人系
    爭新型專利權範圍之前，自宜先就上訴人系爭專利是否確有
    權利消極事由存在，倘上開事由確實存在，則本件上訴人對
    被上訴人之請求即無再予深入探究之必要。被上訴人就上開
    主張，提出其向訴外人大名行購買系爭鼎鍋之合約書及大名
    行出貨單影本資料為證，而依上開合約書簽訂日期所示，被
    上訴人係在94年9 月8 日與大名行簽約購買鼎鍋50個，金額
    合計153,000 元，而大名行送貨時間則為94年10月1 日，日
    期均早於上訴人申請系爭專利之前。另大名行實際負責人乙
    ○○於本院準備程序中亦到場證稱其確有在94年9 月出售鼎
    鍋一批予被上訴人，並稱在被上訴人向其訂購之前，於93年
    12 月 亦另有出售相同物品予訴外人滬風明鼎商店（參本院
    98年2 月24日準備程序筆錄第3 頁）。由上開證據資料可知
    ，本件上訴人所指涉及侵害其系爭專利權之系爭鼎鍋，乃被
    上訴人於上訴人取得系爭專利前即已向訴外人大名行購得，
    且大名行在出售系爭鼎鍋予被上訴人之前，另有出售相同產
    品之行為，倘上開事實為真，則上訴人系爭專利即可能因不
    具新穎性而有專利權消極事由存在。上訴人對於被上訴人所
    提上開證據資料及證人之證詞並未另為舉證以資反駁，是本
    院審酌上開證據資料，認上訴人於申請系爭專利前市場上既
    已有使用相同鼎鍋之事實，則上訴人系爭新型專利即已不具
    新穎性，其於本件訴訟對被上訴人之請求賠償損害，即無理
    由，不應准許。
五、綜上所述，上訴人依專利法第129 條規定準用同法第84條第
    1 項、第3 項及第85條第3 項規定，請求被上訴人負損害賠
    償責任，然上訴人已無其他之證據得以提出，若就卷內所附
    證據以觀，被上訴人所提出之購買資料顯示被上訴人所使用
    販賣之鼎鍋時間係上訴人申請系爭專利之前，是上訴人之請
    求，即無理由，不應准許。原審為上訴人敗訴之判決，核無
    不合。上訴意旨指摘原判決不當，求予廢棄改判，為無理由
    ，應予駁回其上訴。
六、本件事證已臻明確，兩造其餘之攻擊防禦方法及未經援用之
    證據資料，經本院斟酌後，認均不影響本判決之結果，爰不
    再一一詳予論述，附此敘明。
七、據上論結，本件上訴為無理由，依智慧財產案件審理法第1
    條、民事訴訟法第449 條第1 項、第78條，判決如主文。
中    華    民    國    98    年    4     月    30    日
                  智慧財產法院第一庭
                              審判長法  官  李得灶
                                    法  官  林欣蓉
                                    法  官  汪漢卿
以上正本證明與原本無異。
不得上訴。
中    華    民    國    98    年    4     月    30    日
                                    書記官  邱于婷


司法院資訊處製作；財團法人民間司法改革基金會備份。
